ACORDAO-COMPLETO-2521422

ACÓRDÃO 1810/2023 ATA 5/2023 - PRIMEIRA CÂMARA

VISTOS, relatados e discutidos estes autos de tomada de contas especial instaurada pela Fundação Nacional de Saúde em razão da reprovação da prestação de contas por execução parcial do plano de trabalho do convênio EP 2617/01 (Siafi 445318) , que tinha por objeto a construção de sistema de abastecimento de água nos povoados de Remanso e Sabonete.
ACORDAM os ministros do Tribunal de Contas da União, reunidos em sessão da 1ª Câmara, diante das razões expostas pelo relator, em:
9.1. com fundamento nos arts. 8º e 11 da Resolução TCU 344/2022, reconhecer a ocorrência da prescrição intercorrente e arquivar os autos;
9.2. encaminhar cópia deste acórdão ao Ministério da Saúde e à responsável;
9.3. informar aos interessados/responsável que o inteiro teor da presente deliberação estará disponível para consulta no dia seguinte à sua oficialização, no endereço www.tcu.gov.br/acordaos;
9.4. encerrar o processo.

TOMADA DE CONTAS ESPECIAL. Não comprovação da regular aplicação dos recursos repassados para execução de sistema de abastecimentno de água.

Primeira Câmara

Fundação Nacional de Saúde (Funasa).

3. Interessados/Responsáveis:
3.1. Interessados: Fundação Nacional de Saúde (Funasa); Município de Grajaú/MA. 
3.2. Responsável: Maria Bernadeth Nogueira dos Santos Cerqueira (XXX.265.693-XX).

13.1. Ministros presentes: Walton Alencar Rodrigues (Presidente), Benjamin Zymler e Jhonatan de Jesus.
13.2. Ministro-Substituto convocado: Augusto Sherman Cavalcanti.
13.3. Ministro-Substituto presente: Weder de Oliveira (Relator).

WEDER DE OLIVEIRA

Em exame, tomada de contas especial instaurada pela extinta Fundação Nacional de Saúde (Funasa) em desfavor de Maria Bernadeth Nogueira, ex-prefeita do município de Grajaú/MA (gestão 2001-2004) , em razão da reprovação da prestação de contas por inexecução parcial do convênio EP 2617/01 (Siafi 445318) , que tinha por objeto a construção de sistema de abastecimento de água nos povoados de Remanso e Sabonete[footnoteRef:2]. [2:  Peça 64, p. 14.] 
Para contextualizar os fatos, análises e encaminhamentos, reproduzo, com ajustes de forma, a instrução da então Secretaria de Controle Externo de Tomada de Contas Especial (SecexTCE) [footnoteRef:3].  [3:  Peça 81.] 
" (...) 
HISTÓRICO
2.	Em 18/01/2016, com fundamento na IN/TCU 71/2012, alterada pela IN/TCU 76/2016 e DN/TCU 155/2016, o dirigente da instituição Fundação Nacional de Saúde autorizou a instauração da tomada de contas especial (peça 40) . O processo foi registrado no sistema e-TCE com o número 717/2018.
3.	O Convênio EP 2617/01, registro Siafi 445318, foi firmado no valor de R$ 333.333,34, sendo R$ 300.000,00 à conta do concedente e R$ 33.333,34 referentes à contrapartida do convenente. Teve vigência de 21/01/2002 a 07/12/2003 (peça 11) , com prazo para apresentação da prestação de contas em 05/02/2004. Os repasses efetivos da União totalizaram R$ 300.000,00 (peças 7 e 9) , e foram creditados na conta vinculada em duas parcelas de R$ 150.000,00, nos dias 02/07 e 11/10/2002 (peça 37, p. 3 e 2)	.
4.	A prestação de contas e complementações enviadas foram analisadas por meio dos documentos constantes nas peças 28, 33 e 48.
5.	A Funasa realizou visitas ao município em 10/10/2002, 03/10/2003, 21/09/2004 e 01/09/2005 (peças 12, 24, 26 e 27) , tendo sido atestada a execução física de 69,3% do objeto.
6.		O fundamento para a instauração da Tomada de Contas Especial, conforme consignado na matriz de responsabilização elaborada pelo tomador de contas, foi a constatação da seguinte irregularidade: 
Inexecução parcial do objeto do convênio descrito como 'EXECUCAO DE SISTEMA DE ABASTECIMENTO DE ÁGUA', com aproveitamento da parcela executada.
7.	A responsável arrolada na fase interna foi devidamente comunicada e, diante da ausência de justificativas suficientes para elidir a irregularidade e da não devolução dos recursos, instaurou-se a tomada de contas especial.
8.	No relatório (peça 66) , o tomador de contas concluiu que o prejuízo importaria no valor original de R$ 92.095,02, imputando-se a responsabilidade a Maria Bernadeth Nogueira dos Santos, Prefeita, no período de 01/01/2001 a 31/12/2004, na condição de gestor dos recursos.
9.	Em 15/01/2020, a Controladoria-Geral da União emitiu o relatório de auditoria (peça 68) , em concordância com o relatório do tomador de contas. O certificado de auditoria e o parecer do dirigente do órgão de controle interno concluíram pela irregularidade das presentes contas (peças 69 e 70) .
10.	Em 09/03/2020, o ministro responsável pela área atestou haver tomado conhecimento das conclusões contidas no relatório e certificado de auditoria, bem como do parecer conclusivo do dirigente do órgão de controle interno, manifestando-se pela irregularidade das contas, e determinou o encaminhamento do processo ao Tribunal de Contas da União (peça 71) .
11.	Uma vez remetidos os autos a este Tribunal para fins de apreciação e julgamento, em sede de instrução preliminar (peça 74) , a análise dos pressupostos de procedibilidade previstos na IN/TCU 71/2012 verificou que não havia óbices que impedissem o prosseguimento desta tomada de contas especial, uma vez que não se configurou o transcurso de mais de dez anos entre o fato gerador e a primeira notificação válida da responsável pela autoridade administrativa competente. Verificou-se, ainda, que o valor atualizado do débito apurado (sem juros) em 01/01/2017 era superior ao valor mínimo de alçada vigente nesta Corte de Contas. Por fim, foi encontrado débito imputável à responsável Maria Bernadeth Nogueira dos Santos em outros processos no Tribunal.
12.	Na sequência procedeu-se ao exame técnico dos elementos fáticos e jurídicos relacionados ao feito, com vistas a propiciar o estabelecimento de parâmetros processuais objetivos para a adequada apuração dos fatos, identificação da responsável e quantificação do dano para fins de ressarcimento, nos seguintes termos (peça 74, p. 3-5) :
EXAME TÉCNICO			 
15. O Parecer Financeiro 070/2005 aponta que a receita do ajuste alcançou o montante de R$ 341.536,69, contra uma despesa de R$ 333.384,00 (peça 28) , restando saldo de R$ 8.152,59, devolvido aos cofres federais em 02/12/2003 (peça 37, p. 61) .
16. Foram constatadas falhas construtivas na execução do ajuste que inviabilizaram o seu pleno aproveitamento, a despeito de constar no Termo de Aceitação Definitiva da Obra, de 03/12/2003 (peça 22) , que o objeto pactuado havia sido construído em observância aos padrões técnicos exigidos e se encontrava em perfeito estado de funcionamento.
17. No tocante às falhas em comento, os campos alusivos às verificações constantes dos relatórios das visitas de 21/09 e 09/12/2004 (peça 26) apontaram a existência de "dificultador que possa prejudicar o desenvolvimento da obra". Nesta última, a Funasa registrou que na localidade de Sabonete o poço tubular e o equipamento de recalque não estavam funcionando. Registrou, ainda, que, na localidade de Remanso, 'em um quarto da rede assente pelo convênio a água não chega, causando grande transtorno à população'.
18. Referidas falhas foram confirmadas pela visita realizada em 01/09/2005, de acordo a Nota Técnica de 11/05/2017 (peça 55) , dando ensejo à atribuição de um percentual de execução física de 69,30%, uma vez que 'o poço construído no povoado de Sabonete estava sem operar [e] que no povoado de Remanso o problema construtivo da rede de distribuição não foi corrigido, provocando falta de água em alguns setores'.
19. A jurisprudência do Tribunal aponta no sentido de que o atingimento dos objetivos do convênio é essencial para a análise da boa e regular aplicação dos recursos federais transferidos (Acórdão 4024/2010-TCU-Segunda Câmara, Min. Augusto Sherman) . Ao contrário do que se observa no caso vertente, portanto, em que parte dos objetivos não foi alcançada em virtude das falhas construtivas observadas, com prejuízo para a comunidade atendida, é assente no TCU o entendimento de que a aprovação das contas do responsável pela gestão dos recursos públicos está condicionada ao pleno atingimento dos objetivos que motivaram a execução da avença (Acórdão 8243/2013-TCU-Primeira Câmara, Min. Walton Alencar Rodrigues, Acórdão 6181/2011-TCU-Primeira Câmara, Min. Marcos Bemquerer; Acórdão 5821/2011-TCU-Segunda Câmara, Min. André de Carvalho) .
20. Da análise dos documentos presentes nos autos, verifica-se que a prefeita Maria Bernadeth Nogueira foi a responsável pela gestão dos recursos federais transferidos ao Município de Grajaú/MA no âmbito do Convênio EP 2617/01, porquanto durante o seu mandato (2001-2004) ocorreu tanto o crédito dos recursos federais na conta vinculada (02/07 e 11/10/2002) quanto a execução das despesas (10/09/2002 a 10/11/2003 - peça 17) .
21. Quanto ao débito, o Parecer Financeiro 070/2005 (peça 28) informa que o percentual de execução física apurado ¿ 69,30% ¿ equivale ao montante de R$ 228.695,02, bem que o valor impugnado equivale ao montante de R$ 101.304,32. O somatório desses valores perfaz o total de R$ 329.999,34, indicando que a execução física foi apurada com base apenas no valor previsto para a execução das obras (R$ 330.000,00) , tendo sido excluído da base de cálculo, portanto, o valor previsto para a execução das ações de PESMS (R$ 3.334,00) , que não foi realizada, conforme informações do mesmo parecer.
22. Com base nessas informações, o débito devido equivale a R$ 92.094,84 (R$ 101.304,32 * R$ 300.000,00/R$ 330.000,00) , a contar das datas dos respectivos pagamentos (peça 17) , com os seguintes contornos:
	Data da Ocorrência
	Valor Histórico (R$) 

	20/05/2003
	56.676,60 

	20/05/2003
	2.034,24 

	20/05/2003
	30.050,00 

	23/06/2003
	794,00 

	14/07/2003
	1.570,00 

	06/10/2003
	100,00 

	06/10/2003
	100,00 

	06/10/2003
	400,00 

	20/10/2003
	340,00 

	10/11/2003
	30,00 

 (...) 26. Importante salientar, ainda no que toca à conduta da prefeita Maria Bernadeth Nogueira, que a gestora foi alertada durante o seu mandato pela autoridade administrativa sobre as irregularidades observadas no ajuste, sendo prova disso a sua manifestação em 01/12/2003 (peça 25) . Tão importante quanto ressaltar a proximidade entre a ocorrência da irregularidade e a notificação da responsável, é ressaltar que posteriormente a responsável tomou conhecimento de pendências não resolvidas acerca do Convênio EP 2617/01, conforme fazem prova as manifestações da gestora em 14/07/2010, 10/03 e 28/03/2016 (peças 37, 52 e 54) . 
27. Os eventos acima narrados demonstram que várias foram as oportunidades desde as irregularidades em que a gestora teve contato com as deficiências que comprometiam o bom termo do ajuste. Diferentemente das situações em que o hiato provocado pela passagem do tempo causa prejuízo à defesa, verifica-se que, no caso vertente, o contínuo contato da gestora com os fatos não permite atribuir ao fator tempo esse efeito, de modo que o longo período observado desde a ocorrência das irregularidades não deve configurar obstáculo à persecução administrativa da gestora arrolada nesta TCE. 
28. Diferente, contudo, a situação da empresa contratada para a execução das obras, porquanto em nenhum momento convocada a prestar esclarecimentos nos autos. Os quase 20 anos transcorridos desde as irregularidades, portanto, desautorizam tal providência nesta oportunidade, diante do substancial prejuízo provocado à defesa. 
13.	Em vista do exame técnico realizado, foi proposta a citação da responsável Maria Bernadeth Nogueira, nos seguintes termos:
PROPOSTA DE ENCAMINHAMENTO
34. Diante do exposto, submetem-se os autos à consideração superior, propondo:
a) realizar a citação de Maria Bernadeth Nogueira dos Santos (CPF: XXX.265.693-XX) , com fundamento nos arts. 10, § 1º, e 12, incisos I e II, da Lei nº  8.443/1992, c/c os arts. 202, incisos I e II, do RITCU, para que, no prazo de 15 (quinze) dias, em decorrência da conduta praticada, apresente alegações de defesa e/ou recolha, aos cofres especificados, a quantia abaixo indicada, atualizada monetariamente a partir da respectiva data até o efetivo recolhimento, abatendo-se na oportunidade as quantias eventualmente ressarcidas, na forma da legislação em vigor, que geraram a irregularidade demonstrada a seguir:
Irregularidade: execução física apenas parcial do objeto do Convênio EP 2617/01, apurada em 69,30% do total previsto, em face de falhas construtivas que impediram o pleno atingimento dos objetivos pretendidos pela avença.
Dispositivos violados: Constituição Federal, arts. 37, caput, e 70, parágrafo único; Lei nº  8.666/1993, art. 3º; Decreto-Lei nº 200/1967, art. 93; Decreto nº 93.872/1986, art. 66.
	Data da Ocorrência
	Valor Histórico (R$) 

	20/05/2003
	56.676,60 

	20/05/2003
	2.034,24 

	20/05/2003
	30.050,00 

	23/06/2003
	794,00 

	14/07/2003
	1.570,00 

	06/10/2003
	100,00 

	06/10/2003
	100,00 

	06/10/2003
	400,00 

	20/10/2003
	340,00 

	10/11/2003
	30,00 

Cofre para recolhimento: Fundação Nacional de Saúde.
Conduta: não adotar as medidas necessárias para que a execução das obras do Convênio EP 2617/01 observasse os padrões técnicos devidos.
Nexo de causalidade: a não adoção das medidas necessárias para que a execução das obras do Convênio EP 2617/01 observasse os padrões técnicos devidos acarretou falhas construtivas que impediram o pleno atingimento dos objetivos da avença e resultou na inservibilidade de parte do empreendimento, com prejuízos financeiros no montante de R$ 92.094,84, além de prejuízos sociais para as comunidades atendidas.
Culpabilidade: não há excludentes de ilicitude, de culpabilidade e de punibilidade. É razoável supor que a responsável tinha consciência da ilicitude de sua conduta. Era exigível conduta diversa da praticada, qual seja, adotar as medidas necessárias para que a execução das obras do Convênio EP 2617/01 observasse os padrões técnicos devidos.
14.	Em cumprimento ao pronunciamento da Unidade, proferido em 17/06/2021 (peça 76) , foi efetuada a notificação da responsável, com os seguintes contornos:
	Comunicação: Ofício 32333/2021 - Seproc (peça 78) 
Data da Expedição: 29/06/2021
Data da Ciência: 06/07/2021 (peça 79) 
Observação: Ofício enviado para o endereço do responsável, conforme pesquisa na base de dados no sistema da Receita Federal, custodiada pelo TCU.
Fim do prazo para a defesa: 21/07/2021
	
15.	Transcorrido o prazo regimental, a responsável permaneceu silente.
EXAME TÉCNICO
16.	O exame técnico ora proposto compreende a análise da revelia configurada, tomando como base as irregularidades atribuídas à responsável no âmbito das instruções precedentes, em cotejo com os elementos comprobatórios constantes dos autos e os argumentos que possam ser aproveitados em seu favor em manifestações colhidas na fase interna desta Tomada de Contas Especial, acaso existentes.
Da validade das notificações
17.	Preliminarmente, cumpre tecer breves considerações sobre a forma como são realizadas as comunicações processuais no TCU. A esse respeito, destacam-se o art. 179, do Regimento Interno do TCU (Resolução 155, de 04/12/2002) e o art. 4º, inciso III, § 1º, da Resolução TCU 170, de 30/06/2004, in verbis:
Art. 179. A citação, a audiência ou a notificação, bem como a comunicação de diligência, farse-ão:
I - mediante ciência da parte, efetivada por servidor designado, por meio eletrônico, fac-símile, telegrama ou qualquer outra forma, desde que fique confirmada inequivocamente a entrega da comunicação ao destinatário;
II - mediante carta registrada, com aviso de recebimento que comprove a entrega no endereço do destinatário;
III - por edital publicado no Diário Oficial da União, quando o seu destinatário não for localizado
 (...) Art. 3º As comunicações serão dirigidas ao responsável, ou ao interessado, ou ao dirigente de órgão ou entidade, ou ao representante legal ou ao procurador constituído nos autos, com poderes expressos no mandato para esse fim, por meio de:
I - correio eletrônico, fac-símile ou telegrama;
II - servidor designado;
III - carta registrada, com aviso de recebimento;
IV - edital publicado no Diário Oficial da União, quando o seu destinatário não for localizado, nas hipóteses em que seja necessário o exercício de defesa.
Art. 4º. Consideram-se entregues as comunicações:
I - efetivadas conforme disposto nos incisos I e II do artigo anterior, mediante confirmação da ciência do destinatário;
II - realizadas na forma prevista no inciso III do artigo anterior, com o retorno do aviso de recebimento, entregue comprovadamente no endereço do destinatário;
III - na data de publicação do edital no Diário Oficial da União, quando realizadas na forma prevista no inciso IV do artigo anterior.
§ 1º O endereço do destinatário deverá ser previamente confirmado mediante consulta aos sistemas disponíveis ao Tribunal ou a outros meios de informação, a qual deverá ser juntada ao respectivo processo.
18.	Bem se vê, portanto, que a validade da citação via postal não depende de que o aviso de recebimento seja assinado pelo próprio destinatário da comunicação, o que dispensa, no caso em tela, a entrega do AR em "mãos próprias". A exigência da norma é no sentido de o Tribunal verificar se a correspondência foi entregue no endereço correto, residindo aqui a necessidade de certeza inequívoca. 
19.	Não é outra a orientação da jurisprudência do TCU, conforme se verifica dos julgados a seguir transcritos:
São válidas as comunicações processuais entregues, mediante carta registrada, no endereço correto do responsável, não havendo necessidade de que o recebimento seja feito por ele próprio (Acórdão 3648/2013-TCU-Segunda Câmara, Relator Min. José Jorge) ;
É prescindível a entrega pessoal das comunicações pelo TCU, razão pela qual não há necessidade de que o aviso de recebimento seja assinado pelo próprio destinatário. Entregandose a correspondência no endereço correto do destinatário, presume-se o recebimento da citação. (Acórdão 1019/2008-TCU-Plenário, Min. Benjamin Zymler) ;
As comunicações do TCU, inclusive as citações, deverão ser realizadas mediante Aviso de Recebimento - AR, via Empresa Brasileira de Correios e Telégrafos, bastando para sua validade que se demonstre que a correspondência foi entregue no endereço correto. (Acórdão 1526/2007-TCU-Plenário, Min. Aroldo Cedraz) .
20.	A validade do critério de comunicação processual do TCU foi referendada pelo Supremo Tribunal Federal, nos termos do julgamento do MS-AgR 25.816/DF, por meio do qual se afirmou a desnecessidade da ciência pessoal do interessado, entendendo-se suficiente a comprovação da entrega do "AR" no endereço do destinatário:
Ementa: agravo regimental. Mandado de segurança. Desnecessidade de intimação pessoal das decisões do tribunal de contas da união. art. 179 do regimento interno do TCU. Intimação do ato impugnado por carta registrada, iniciado o prazo do art. 18 da Lei 1.533/1951 da data constante do aviso de recebimento. Decadência reconhecida. Agravo improvido.
O envio de carta registrada com aviso de recebimento está expressamente enumerado entre os meios de comunicação de que dispõe o Tribunal de Contas da União para proceder às suas intimações.
O inciso II do art. 179 do Regimento Interno do TCU é claro ao exigir apenas a comprovação da entrega no endereço do destinatário, bastando o aviso de recebimento simples. 
Da revelia da responsável Maria Bernadeth Nogueira dos Santos
21.	No caso vertente, a citação da responsável se deu em endereço proveniente de pesquisa de endereço realizada pelo TCU na base de dados da Receita Federal custodiada pelo TCU (peça 77) , sendo que a entrega do ofício citatório nesse endereço restou comprovada (peça 79) , restando desnecessárias, portanto, a adoção de outras medidas pelo Tribunal, visto que o recebimento das notificações no endereço oficial torna válida a medida processual adotada por esta Corte de Contas.
22.	Superada a análise acerca da validade das notificações, transcorrido o prazo regimental fixado e mantendo-se inerte a aludida responsável, impõe-se que seja considerado revel, dando-se prosseguimento ao processo, com fulcro no art. 12, § 3º, da Lei 8.443/1992.
23.	Nos processos do TCU, a revelia não leva à presunção de que seriam verdadeiras todas as imputações levantadas contra os responsáveis, diferentemente do que ocorre no processo civil, em que a revelia do réu opera a presunção da verdade dos fatos narrados pelo autor (Acórdão 1009/2018-TCU-Plenário, Min. Bruno Dantas; 2.369/2013-Plenário, Min. Benjamin Zymler e 2.449/2013-Plenário, Min. Benjamin Zymler) . Dessa forma, a avaliação da responsabilidade do agente não pode prescindir da prova existente no processo ou para ele carreada. 
24.	Como visto, a responsável foi citada em face da ausência das medidas necessárias para que a execução das obras do Convênio EP 2617/01 observasse os padrões técnicos devidos, fato que acarretou falhas construtivas que impediram o pleno atingimento dos objetivos da avença e resultou na inservibilidade de parte do empreendimento, com prejuízos financeiros no montante de R$ 92.094,84, além de prejuízos sociais para as comunidades atendidas.
25.	Ao deixar de se manifestar, a responsável deixou de produzir prova da regular aplicação dos recursos sob sua responsabilidade, em afronta às normas que impõem aos gestores públicos a obrigação legal de, sempre que demandados pelos órgãos de controle, apresentar os documentos que demonstrem a correta utilização das verbas públicas, a exemplo do contido no art. 93 do Decreto-Lei 200/1967: "Quem quer que utilize dinheiros públicos terá de justificar seu bom e regular emprego na conformidade das leis, regulamentos e normas emanadas das autoridades administrativas competentes." 
26.	Mesmo as alegações de defesa não sendo apresentadas, considerando o princípio da verdade real que rege esta Corte, procurou-se buscar, em manifestações da responsável na fase interna desta Tomada de Contas Especial, se havia algum argumento que pudesse ser aproveitado a seu favor. 
27.	Compulsando os autos, verifica-se que a responsável não se manifestou sobre as pendências identificadas pela Funasa após a entidade produzir o Parecer Técnico Final em 26/09/2005 (peça 27) . Antes disso, a prefeita havia encaminhado à concedente informações sobre o sistema nas localidades de Remanso e Sabonete, por meio do Ofício Gab. 365/2003, de 01/12/2003 (peça 25) , dando conta de que o abastecimento estaria sendo regularizado na localidade de Remanso, onde a vazão adquirida teria alcançado 35m3/h e seria superior à prevista, de 25m3/h, e de que o poço tubular na localidade de Sabonete teria sido executado em profundidade maior do que a prevista, uma vez que seria insuficiente a vazão na profundidade prevista.
28.	Como se depreende dos pareceres técnicos elaborados posteriormente à manifestação da responsável, os argumentos por ela apresentados em 2003 não foram considerados suficientes pela Funasa para afastar as pendências que deram ensejo à instauração do presente processo de contas, subsistindo, também no âmbito da presente análise, sem esclarecimento as razões pelas quais o ente deixou de observar os padrões técnicos necessários à realização do empreendimento, não havendo, assim, elementos que permitam afastar as irregularidades apuradas.
29.	Em se tratando de processo em que a parte interessada não se manifestou acerca das irregularidades imputadas, não há elementos para que se possa efetivamente aferir e reconhecer a ocorrência de boa-fé na conduta dos responsáveis, podendo este Tribunal, desde logo, proferir o julgamento de mérito pela irregularidade das contas, conforme os termos dos §§ 2º e 6º do art. 202 do Regimento Interno do TCU (Acórdão 2064/2011-TCU-Primeira Câmara, Min. Ubiratan Aguiar; 6.182/2011-1ª Câmara, Min. Weber de Oliveira; 4.072/2010-1ª Câmara, Min. Valmir Campelo; 1.189/2009-1ª Câmara, Min. Marcos Bemquerer; e 731/2008-Plenário, Min. Aroldo Cedraz) .
Prescrição da Pretensão Punitiva
30.	Vale ressaltar que a pretensão punitiva do TCU, conforme Acórdão 1441/2016-TCU-Plenário, Relator Min. Benjamin Zymler, que uniformizou a jurisprudência acerca dessa questão, subordina-se ao prazo geral de prescrição indicado no art. 205 do Código Civil, que é de dez anos, contado da data de ocorrência da irregularidade sancionada, nos termos do art. 189 do Código Civil, sendo este prazo interrompido pelo ato que ordenar a citação, a audiência ou a oitiva dos responsáveis.
31.	No caso em exame, verifica-se que ocorreu a prescrição, uma vez que se verificou o transcurso superior a 10 anos entre a irregularidade sancionada, ocorrida em 05/02/2004, prazo para a apresentação da prestação de contas, e o ato de ordenação da citação, ocorrido em 17/06/2021 (peça 76) . 
CONCLUSÃO
32.	Em face da análise promovida na seção "Exame Técnico", verifica-se que a responsável Maria Bernadeth Nogueira dos Santos não logrou comprovar a boa e regular aplicação dos recursos, instada a se manifestar, optou pelo silêncio, configurando a revelia, nos termos do § 3º, do art. 12, da Lei 8.443/1992. 
33.	Verifica-se também que houve a prescrição da pretensão punitiva em relação à responsável, conforme análise já realizada.
34.	Tendo em vista que não constam dos autos elementos que permitam reconhecer a boa-fé da responsável, sugere-se que as suas contas sejam julgadas irregulares, nos termos do art. 202, § 6º, do Regimento Interno do TCU, com a imputação do débito atualizado monetariamente e acrescido de juros de mora, nos termos do art. 202, § 1º do Regimento Interno do TCU, descontado o valor eventualmente recolhido.
PROPOSTA DE ENCAMINHAMENTO
35.	Diante do exposto, submetemos os autos à consideração superior, propondo ao Tribunal:
a)	considerar revel a responsável Maria Bernadeth Nogueira dos Santos (CPF: XXX.265.693-XX) , com fulcro no art. 12, § 3º, da Lei 8.443/1992; 
b)	julgar irregulares, nos termos dos arts. 1º, inciso I, 16, inciso III, alíneas "b" e "c", da Lei 8.443/1992, c/c os arts. 19 e 23, inciso III, da mesma Lei, as contas da responsável Maria Bernadeth Nogueira dos Santos (CPF: XXX.265.693-XX) , condenando-a na forma a seguir apresentada ao pagamento das importâncias a seguir especificadas, atualizadas monetariamente e acrescidas dos juros de mora, calculadas a partir das datas discriminadas até a data da efetiva quitação do débito, fixando-lhe o prazo de 15 (quinze) dias, para que comprove, perante o Tribunal, o recolhimento das referidas quantias aos cofres da Fundação Nacional de Saúde, nos termos do art. 23, inciso III, alínea "a", da citada lei, c/c o art. 214, inciso III, alínea "a", do Regimento Interno do TCU.  
	Data da Ocorrência
	Valor Histórico (R$) 

	20/05/2003
	56.676,60 

	20/05/2003
	2.034,24 

	20/05/2003
	30.050,00 

	23/06/2003
	794,00 

	14/07/2003
	1.570,00 

	06/10/2003
	100,00 

	06/10/2003
	100,00 

	06/10/2003
	400,00 

	20/10/2003
	340,00 

	10/11/2003
	30,00 

c)	autorizar, desde logo, a cobrança judicial das dívidas, caso não atendidas as notificações, na forma do disposto no art. 28, inciso II, da Lei 8.443/1992;
d)	autorizar também, desde logo, se requerido, com fundamento no art. 26, da Lei 8.443, de 1992, c/c o art. 217, §§ 1º e 2º do Regimento Interno do TCU, o parcelamento da (s) dívida (s) em até 36 parcelas, incidindo, sobre cada parcela, corrigida monetariamente, os correspondentes acréscimos legais, fixando-lhe o prazo de 15 (quinze) dias, a contar do recebimento da notificação, para comprovar, perante o Tribunal, o recolhimento da primeira parcela, e de 30 (trinta) dias, a contar da parcela anterior, para comprovar os recolhimentos das demais parcelas, devendo incidir, sobre cada valor mensal, atualizado monetariamente, os juros de mora devidos, no caso do débito, na forma prevista na legislação em vigor, alertando a responsável de que a falta de comprovação do recolhimento de qualquer parcela importará o vencimento antecipado do saldo devedor, nos termos do § 2º do art. 217 do Regimento Interno deste Tribunal; 
e)	enviar cópia do Acórdão a ser prolatado à Procuradoria da República no Estado do Maranhão, nos termos do § 3º do art. 16 da Lei 8.443/1992, c/c o § 7º do art. 209 do Regimento Interno do TCU, para adoção das medidas cabíveis;
f)	enviar cópia do Acórdão que vier a ser proferido à Fundação Nacional de Saúde e à responsável, para ciência;
g)	informar à Procuradoria da República no Estado do Maranhão, à Fundação Nacional de Saúde e à responsável que a presente deliberação, acompanhada do Relatório e do Voto que a fundamenta, está disponível para a consulta no endereço www.tcu.gov.br/acordaos, além de esclarecer que, caso requerido, o TCU poderá fornecer sem custos as correspondentes cópias, de forma impressa; e
h)	informar à Procuradoria da República no Estado do Maranhão que, nos termos do parágrafo único do art. 62 da Resolução TCU 259/2014, os procuradores e membros do Ministério Público credenciados nesta Corte podem acessar os presentes autos de forma eletrônica e automática, ressalvados apenas os casos de eventuais peças classificadas como sigilosas, as quais requerem solicitação formal."
O Ministério Público de Contas (MP/TCU) , representando pela procuradora-geral Cristina Machado da Costa e Silva, embora manifeste concordância com as propostas de mérito da unidade instrutiva, considera que, em preliminar, deve ser reconhecida a ocorrência da prescrição intercorrente com fundamento nos preceitos da Lei 9.873/1999. Dessa forma, propõe encerrar o processo, consoante os seguintes termos do parecer abaixo reproduzido[footnoteRef:4]: [4:  Peça 84.] 
"Trata-se de tomada de contas especial instaurada pela Fundação Nacional de Saúde em desfavor da Senhora Maria Bernadeth Nogueira dos Santos Cerqueira, ex-prefeita de Grajaú/MA (gestão 2001 a 2004) , em razão de não comprovação da regular aplicação dos recursos repassados por meio do Convênio EP 2617/01 (peça 5) , que teve por objeto a execução de sistema de abastecimento de água nos povoados de Remanso e Sabonete.
2.	O convênio foi firmado no valor de R$ 333.333,34, sendo R$ 300.000,00 à conta do concedente e R$ 33.333,34 referentes à contrapartida do convenente. Teve vigência de 21/1/2002 a 7/12/2003, com prazo para apresentação da prestação de contas em 5/2/2004. Os repasses efetivos da União totalizaram R$ 300.000,00, e foram creditados na conta vinculada em duas parcelas de R$ 150.000,00, nos dias 2/7/2002 e 11/10/2002.
3.	O fundamento para a instauração da TCE foi a inexecução parcial do objeto do convênio, com aproveitamento da parcela executada, baseada em visitas realizadas pela Funasa ao município, onde se atestou execução física de 69,3% do sistema de abastecimento de água.
4.	No Relatório de Tomada de Contas Especial (peça 66) , apurou-se um dano ao erário de R$ 92.095,02, sob a responsabilidade da Senhora Maria Bernadeth Nogueira dos Santos Cerqueira, ex-prefeita de Grajaú/MA. A Controladoria-Geral da União, por meio de Relatório de Auditoria (peça 68) , Certificado de Auditoria (peça 69) e Parecer do Dirigente de Controle Interno (peça 70) , concluiu pela irregularidade das presentes contas, em concordância com o tomador de contas.
5.	Em instrução preliminar no TCU (peça 74) , a Secex-TCE propôs realizar a citação da ex-prefeita pelo débito total de R$ 92.094,84, com datas de ocorrência entre maio e novembro de 2003, tendo por irregularidade a execução física apenas parcial do objeto do Convênio EP 2617/01, apurada em 69,3% do total previsto, em face de falhas construtivas que impediram o pleno atingimento dos objetivos pretendidos pela avença. Deixou-se de sugerir a citação solidária da empresa contratada para a execução das obras por ter transcorrido quase 20 anos dos fatos irregulares sem que ela tivesse sido convocada para prestar esclarecimentos nos autos, o que importaria substancial prejuízo à defesa.
6.	Devidamente citada (Ofício à peça 78; Aviso de Recebimento à peça 79) , a responsável não encaminhou resposta ao TCU no prazo regimental. Na instrução de mérito à peça 81, a Secex-TCE procurou em manifestações da responsável na fase interna se havia algum argumento que pudesse ser aproveitado a seu favor, nada tendo sido encontrado que afastasse as pendências que deram ensejo à instauração da TCE. Constatou-se, ademais, inexistir nos autos elementos que permitam reconhecer a boa-fé da responsável, ou a presença de excludentes de ilicitude, de culpabilidade e de punibilidade.
7.	A proposta de mérito é para que a ex-prefeita seja considerada revel e tenha suas contas julgadas irregulares, com condenação em débito pelo valor da citação. Com base no entendimento do Acórdão n.º 1.441/2016-TCU-Plenário, que uniformizou a jurisprudência acerca da prescrição da pretensão punitiva nos processos do TCU (prazo decenal do art. 205 do Código Civil) , verificou a Unidade Instrutiva que a prescrição ocorreu no caso concreto, tendo em vista o transcurso superior a 10 anos entre a irregularidade praticada em 5/2/2004, data prevista para a apresentação da prestação de contas, e o ato de ordenação da citação, datado de 17/6/2021. Nesse contexto, deixou-se de propor aplicação da multa do art. 57 da Lei n.º 8.443/1992.
8.	Concorda-se com a Secex-TCE de que os autos contêm fundamentação idônea para que se mantenha a imputação de débito à responsável. Conforme análise empreendida, não há nos autos elementos suficientes que contradigam os fatos irregulares apurados pela Funasa em seus relatórios de visita técnica e pareceres técnicos e financeiros, ou demonstração de que a ex-prefeita de Grajaú/MA não seja a responsável pela inobservância dos padrões técnicos requeridos na execução da obra. Na condição de signatária e gestora do convênio, era seu dever cumprir os termos ajustados e apresentar as contas segundo a legislação aplicável (arts. 37, caput, e 70, parágrafo único, da Constituição Federal; art. 93 do Decreto-Lei n.º 200/1967; e art. 66 do Decreto n.º 93.872/1986) .
9.	Ressalte-se que o débito foi adequadamente apurado pela Secex-TCE, que restringiu a impugnação ao valor correspondente ao percentual físico não executado da obra, de 30,7%, haja vista o aproveitamento da parcela executada. Constata-se, ainda, que a Funasa corretamente apropriou como parcela não executada os itens da obra em que detectados problemas de funcionalidade, no caso, registros de que na localidade de Sabonete o poço tubular e o equipamento de recalque não estavam funcionando, e de que na localidade de Remanso a água não chegava à população em um quarto da rede assente pelo convênio. Além disso, tomou-se o cuidado de descontar do valor do dano a parcela da contrapartida aplicada na obra, de forma a evitar enriquecimento ilícito da União.
10.	A despeito de nossa convergência com a Unidade Técnica nos aspectos meritórios propriamente ditos, dela divergimos em relação aos critérios adotados para a verificação da prescrição na presente TCE (prazo de dez anos do Código Civil para a pretensão punitiva e imprescritibilidade para a ação de ressarcimento) , conforme se expõe a seguir.
11.	Em relação às premissas que devem orientar a análise da prescrição, em recentes pareceres exarados nos processos de controle externo, após a tese firmada pelo Supremo Tribunal Federal no RE n.º 636.886 (Tema 899 da repercussão geral) , esta representante do Ministério Público de Contas tem defendido que seja adotado o regime previsto na Lei n.º 9.873/1999 como solução adequada para regular a prescrição para a atuação do Tribunal, até que sobrevenha norma específica, tanto por observar os parâmetros que preponderam no conjunto de normas do direito público, como por ser, também, a norma que já vem sendo utilizada pelo STF para reger a limitação temporal ao poder sancionador do TCU. Outrossim, entende-se que deva ser aplicado o mesmo marco normativo para as pretensões punitiva e de ressarcimento do dano ao erário.
12.	Em pesquisa ao portal do STF, verifica-se que foi certificado o trânsito em julgado da decisão tomada no RE n.º 636.886 em 5/10/2021. Portanto, se já era possível o julgamento imediato de causas sobre o tema do precedente firmado, independentemente da publicação ou do trânsito em julgado do "leading case", com a certidão mencionada acima o entendimento fixado pela Suprema Corte se consolida em definitivo.
13.	Cabe registrar que a prescrição e a decadência são matérias de ordem pública que podem ser arguidas em qualquer tempo e grau de jurisdição e, inclusive, ser reconhecidas de ofício pelo julgador, o que nos leva à convicção de que o novo entendimento veiculado pelo RE n.º 636.886 tem aplicação imediata a todos os processos em curso no TCU, independentemente da época da ocorrência dos fatos.
14.	A Lei n.º 9.873/1999 apresenta um prazo geral, de cinco anos (art. 1.º, caput) , e um prazo especial, previsto no art. 1.º, § 2.º, a saber: "quando o fato objeto da ação punitiva da Administração também constituir crime, a prescrição reger-se-á pelo prazo previsto na lei penal". Com relação a essa particular hipótese, registre-se o entendimento do STJ no sentido de que a pretensão punitiva da Administração Pública em relação a infração administrativa que também configura crime em tese somente se sujeita ao prazo prescricional criminal quando instaurada a respectiva ação penal (REsp 1116477/DF, Rel. Ministro TEORI ALBINO ZAVASCKI, PRIMEIRA TURMA, julgado em 16/08/2012, DJe 22/08/2012) . Como não há notícia nos autos sobre a instauração de ação penal que verse sobre os fatos objeto desta TCE, cumpre-nos adotar o prazo geral quinquenal para a análise da prescrição no caso concreto.
15.	No que toca ao termo inicial do prazo, deve ser considerada a data da prática da infração, nos termos do art. 1.º da Lei n.º 9.873/1999. A ex-prefeita foi citada por não adotar as medidas necessárias para que a execução das obras do Convênio EP 2617/01 observasse os padrões técnicos devidos. Nesse sentido, admitir-se-á, para fins de fixação do termo inicial do prazo prescricional, a data do término da vigência do ajuste, 7/12/2003.
16.	Prevê a Lei n.º 9.873/1999 que a prescrição se interrompe "pela notificação ou citação do indiciado ou acusado, inclusive por meio de edital" (art. 2.º, inciso I) . Aqui cumpre destacar que, nesse regime legal, a interrupção se dá pela notificação ou citação propriamente dita, e não pelo despacho que a ordena. A prescrição também se interrompe "por qualquer ato inequívoco, que importe apuração do fato" (art. 2.º, inciso II) .
17.	Sob esses fundamentos, a partir das peças constantes dos autos, houve a interrupção da prescrição nas seguintes datas:
- Em 21/9/2004, data da visita técnica da Funasa que resultou no Relatório de visita técnica da peça 26. 
- Em 26/9/2005, data de emissão do Parecer técnico final (peça 27) , que concluiu que o proponente executou 69,3% das despesas realizadas referentes ao objeto pactuado.
- Em 6/10/2005, data de emissão do Parecer Financeiro n.º 70/2005 (peça 28) .
- Em 7/6/2010, data de emissão do Parecer Financeiro n.º 89/2010 (peça 33) .
- Em 14/7/2010, data da manifestação da ex-prefeita à peça 37, que demonstra ciência da notificação recebida.
- Em 20/5/2015, data de emissão do Parecer Financeiro n.º 73/2015 (peça 48) .
- Em 10/3/2016, data da manifestação da ex-prefeita à peça 52, que demonstra ciência da notificação recebida.
- Em 28/3/2016, data da manifestação da ex-prefeita à peça 54, que demonstra ciência da notificação recebida.
- Em 4/8/2017, data de emissão do Relatório de Tomada de Contas Especial (peça 66) .
- Em 23/12/2019, data de emissão do Relatório de Auditoria da CGU (peça 68) .
- Em 9/3/2020, data de instauração do presente processo no TCU.
- Em 17/6/2021, data de encerramento da instrução preliminar do TCU que propôs a citação da responsável pelo débito apurado (peças 74-76) .
- Em 6/7/2021, data de cientificação da responsável do Ofício de citação n.º 32333/2021-Secomp-4 (peça 79) .
- Em 23/9/2021, data de encerramento da instrução de mérito do TCU que propôs o julgamento irregular das contas da responsável e sua condenação pelo débito apurado (peças 81-83) .
18.	Pelo retrospecto acima, verifica-se que não restou caracterizado no caso concreto o decurso do prazo prescricional previsto no art. 1.º, caput, da Lei n.º 9.873/1999.
19.	Além da prescrição pelo prazo geral de cinco anos, a Lei n.º 9.873/1999 prevê um prazo de três anos para a prescrição intercorrente (art. 1.º, § 1.º) , como forma de evitar que a inércia e morosidade do Poder Público se estendam indefinidamente, constituindo importante instrumento de segurança e estabilidade das relações jurídicas.
20.	Observando as causas interruptivas desta TCE no parágrafo 17, verifica-se que incidiu a prescrição intercorrente em dois momentos, entre as datas de 6/10/2005 e 7/6/2010, e de 14/7/2010 e 20/5/2015. Não há indicação, nos autos, de prática de ato processual ou emissão de despacho pelo órgão instaurador entre os referidos marcos temporais.
21.	Reconhecida a prejudicial de mérito da prescrição intercorrente da Lei n.º 9.873/1999, resta fulminada a pretensão do Tribunal obter o ressarcimento do dano ao erário e/ou aplicar sanções legais à responsável. O encaminhamento mais adequado à ocorrência da prescrição é a resolução no mérito do processo, com fundamento no art. 487, inciso II, do Código de Processo Civil, de aplicação subsidiária ao TCU, e o consequente arquivamento do feito.
22.	Pelo exposto, com as devidas vênias por divergir da Secex-TCE, esta representante do Ministério Público de Contas manifesta-se no sentido de que o Tribunal delibere, em caráter definitivo, pela ocorrência da prescrição das pretensões ressarcitória e punitiva, com base no regime da Lei n.º 9.873/1999, e na forma do art. 487, inciso II, do CPC c/c o art. 298 do Regimento Interno/TCU, encerrando-se os autos nos termos do art. 169, inciso III, do mesmo regimento. Caso não acolhida a prejudicial da prescrição, propõe-se adotar o encaminhamento da Secex-TCE, com julgamento irregular das contas e imputação de débito à ex-prefeita responsável."
É o relatório.

não há.

Procuradora-Geral Cristina Machado da Costa e Silva.

TOMADA DE CONTAS ESPECIAL. FUNASA. REPROVAÇÃO DA PRESTAÇÃO DE CONTAS DE CONVÊNIO. CONSTRUÇÃO DE SISTEMA DE ABASTECIMENTO DE ÁGUA. INEXECUÇÃO PARCIAL DO OBJETO. APROVEITAMENTO DA PARTE EXECUTADA. IMPUGNAÇÃO DE DESPESAS. DÉBITO PARCIAL. NOTIFICAÇÕES. REJEIÇÃO DAS MANIFESTAÇÕES NA FASE INTERNA. CITAÇÃO. REVELIA. RECONHECIMENTO DA PRESCRIÇÃO INTERCORRENTE DAS PRETENSÕES PUNITIVA E DE RESSARCIMENTO OCORRIDA COM O PROCESSO DE TCE DEVIDAMENTE INSTAURADO. ARQUIVAMENTO. COMUNICAÇÕES.

TOMADA DE CONTAS ESPECIAL (TCE)

Unidade de Auditoria Especializada em Tomada de Contas Especial (AudTCE).

A Fundação Nacional de Saúde (Funasa) instaurou a presente tomada de contas especial em desfavor de Maria Bernadeth Nogueira, ex-prefeita do município de Grajaú/MA (gestão 20012004) , em razão da execução parcial do plano de trabalho do convênio EP 2617/01 (Siafi 445318) , que teve por objeto a construção de sistema de abastecimento de água nos povoados de Remanso e Sabonete[footnoteRef:2]. [2:  Peça 64, p. 14.] 
O convênio foi firmado no valor de R$ 333.333,34: R$ 300.000,00 à conta de repasse do concedente, e R$ 33.333,34 de contrapartida do município. Os recursos federais foram transferidos em duas parcelas de R$ 150.000,00, em 2/7/2002 e 11/10/2002. O ajuste vigorou de 21/1/2002 a 7/12/2003 e o prazo para apresentação da prestação de contas encerrou-se em 5/2/2004.
A Funasa vistoriou a execução das obras em 10/10/2002, 3/10/2003, 21/9/2004 e 1º/9/2005, constatando a execução física de apenas 69,3%[footnoteRef:3]. [3:  Peças 12, 24, 26 e 27.] 
A prestação de contas e as respectivas complementações foram analisadas pela Funasa, sendo reprovadas parcialmente, com impugnação de despesas, conforme os pareceres financeiros 70/2005, 89/2010 e 73/2015[footnoteRef:4]. [4:  Respectivamente, peças 28, 33 e 48.] 
A gestora municipal foi notificada para apresentar informações e justificativas. Analisadas as respostas, a Funasa decidiu instaurar a presente TCE, cabendo citar o seguinte excerto da decisão[footnoteRef:5]: [5:  Peça 66, p. 6.] 
"8.1. A Sra. Maria Bernadeth Nogueira dos Santos Cerqueira, recebeu as Notificações nº s 01/2010/TCE, do 21.10.2010 e 03/TCE/CV-2617/01, tendo apresentado pedido do realização de nova visita técnica, indeferido pela área técnica, conforme Nota Técnica s/n de 11.05.2017, fls. 393/394, por entender que nesta fase do processo não cabe realizar nova visita as obras porque esse procedimento foi executado durante a vigência do convénio por diversos engenheiros e técnico do FUNASA onde constataram folhas construtivas e documentais no período da construção, fato que não é mencionado no documento acima."
O tomador de contas concluiu pela existência de dano ao erário no valor histórico de R$ 92.095,02, em decorrência da não execução integral do objeto pactuado, mas com aproveitamento da parcela executada, imputado à Sra. Maria Bernadeth Nogueira dos Santos Cerqueira, na qualidade de signatária do convênio, responsável pela execução do objeto e pela apresentação da prestação de contas[footnoteRef:6]. [6:  Peça 66.] 
A Controladoria-Geral da União acolheu as conclusões do tomador de contas e emitiu relatório, parecer e certificado[footnoteRef:7]. O ministro de Estado da Saúde tomou ciência do processo[footnoteRef:8]. [7:  Peças 68-70.]  [8:  Peça 71.] 
II
Neste Tribunal, a então Secretaria de Controle Externo de Tomada de Contas Especial (SecexTCE) promoveu a citação apenas da Sra. Maria Bernadeth Nogueira dos Santos, que não se manifestou.
Não obstante a ausência de alegações de defesa, a secretaria examinou as manifestações apresentadas pela responsável na fase interna do processo, e de sua instrução extraio o seguinte excerto:
"28.	Como se depreende dos pareceres técnicos elaborados posteriormente à manifestação da responsável, os argumentos por ela apresentados em 2003 não foram considerados suficientes pela Funasa para afastar as pendências que deram ensejo à instauração do presente processo de contas, subsistindo, também no âmbito da presente análise, sem esclarecimento as razões pelas quais o ente deixou de observar os padrões técnicos necessários à realização do empreendimento, não havendo, assim, elementos que permitam afastar as irregularidades apuradas."
Naquela oportunidade, a então SecexTCE considerou que ocorreu a prescrição decenária da pretensão punitiva, a partir dos critérios estabelecidos no Acórdão 1441/2016-TCU-Plenário, uma vez que se verificou transcurso de tempo superior a 10 anos entre a data final para apresentação da prestação de contas, 5/2/2004, e o ato de ordenação da citação, de 17/6/2021[footnoteRef:9]. [9:  Pronunciamento da unidade à peça 76.] 
Dessa forma, propõe, no essencial: considerar revel a Sra. Maria Bernadeth Nogueira dos Santos, julgar suas contas irregulares, condená-la ao pagamento do débito imputado na citação e aplicar-lhe multa[footnoteRef:10].  [10:  Instrução de mérito à peça 81.] 
O Ministério Público de Contas (MP/TCU) , representando pela procuradora-geral Cristina Machado da Costa e Silva, a despeito de concordar com as propostas de mérito da unidade instrutiva, manifesta-se pelo arquivamento do processo ante a ocorrência da prescrição intercorrente[footnoteRef:11]: [11:  Parecer à peça 84.] 
" (...) 
17.	Sob esses fundamentos, a partir das peças constantes dos autos, houve a interrupção da prescrição nas seguintes datas:
- Em 21/9/2004, data da visita técnica da Funasa que resultou no Relatório de visita técnica da peça 26. 
- Em 26/9/2005, data de emissão do Parecer técnico final (peça 27) , que concluiu que o proponente executou 69,3% das despesas realizadas referentes ao objeto pactuado.
- Em 6/10/2005, data de emissão do Parecer Financeiro n.º 70/2005 (peça 28) .
- Em 7/6/2010, data de emissão do Parecer Financeiro n.º 89/2010 (peça 33) .
- Em 14/7/2010, data da manifestação da ex-prefeita à peça 37, que demonstra ciência da notificação recebida.
- Em 20/5/2015, data de emissão do Parecer Financeiro n.º 73/2015 (peça 48) .
- Em 10/3/2016, data da manifestação da ex-prefeita à peça 52, que demonstra ciência da notificação recebida.
- Em 28/3/2016, data da manifestação da ex-prefeita à peça 54, que demonstra ciência da notificação recebida.
- Em 4/8/2017, data de emissão do Relatório de Tomada de Contas Especial (peça 66) .
- Em 23/12/2019, data de emissão do Relatório de Auditoria da CGU (peça 68) .
- Em 9/3/2020, data de instauração do presente processo no TCU.
- Em 17/6/2021, data de encerramento da instrução preliminar do TCU que propôs a citação da responsável pelo débito apurado (peças 74-76) .
- Em 6/7/2021, data de cientificação da responsável do Ofício de citação n.º 32333/2021-Secomp-4 (peça 79) .
- Em 23/9/2021, data de encerramento da instrução de mérito do TCU que propôs o julgamento irregular das contas da responsável e sua condenação pelo débito apurado (peças 81-83) .
18.	Pelo retrospecto acima, verifica-se que não restou caracterizado no caso concreto o decurso do prazo prescricional previsto no art. 1.º, caput, da Lei n.º 9.873/1999.
19.	Além da prescrição pelo prazo geral de cinco anos, a Lei n.º 9.873/1999 prevê um prazo de três anos para a prescrição intercorrente (art. 1.º, § 1.º) , como forma de evitar que a inércia e morosidade do Poder Público se estendam indefinidamente, constituindo importante instrumento de segurança e estabilidade das relações jurídicas.
20.	Observando as causas interruptivas desta TCE no parágrafo 17, verifica-se que incidiu a prescrição intercorrente em dois momentos, entre as datas de 6/10/2005 e 7/6/2010, e de 14/7/2010 e 20/5/2015. Não há indicação, nos autos, de prática de ato processual ou emissão de despacho pelo órgão instaurador entre os referidos marcos temporais.
21.	Reconhecida a prejudicial de mérito da prescrição intercorrente da Lei n.º 9.873/1999, resta fulminada a pretensão do Tribunal obter o ressarcimento do dano ao erário e/ou aplicar sanções legais à responsável. O encaminhamento mais adequado à ocorrência da prescrição é a resolução no mérito do processo, com fundamento no art. 487, inciso II, do Código de Processo Civil, de aplicação subsidiária ao TCU, e o consequente arquivamento do feito.
22.	Pelo exposto, com as devidas vênias por divergir da Secex-TCE, esta representante do Ministério Público de Contas manifesta-se no sentido de que o Tribunal delibere, em caráter definitivo, pela ocorrência da prescrição das pretensões ressarcitória e punitiva, com base no regime da Lei n.º 9.873/1999, e na forma do art. 487, inciso II, do CPC c/c o art. 298 do Regimento Interno/TCU, encerrando-se os autos nos termos do art. 169, inciso III, do mesmo regimento. Caso não acolhida a prejudicial da prescrição, propõe-se adotar o encaminhamento da Secex-TCE, com julgamento irregular das contas e imputação de débito à ex-prefeita responsável." (não grifado no original) 
III
Após o parecer do Ministério Público, esta Corte editou Resolução TCU 344/2022, que "regulamenta, no âmbito do Tribunal, a prescrição para o exercício das pretensões punitiva e de ressarcimento". 
Nos termos do art. 8º dessa resolução, "incide a prescrição intercorrente se o processo ficar paralisado por mais de três anos, pendente de julgamento ou despacho".
Observo inicialmente que a tomada de contas especial foi instaurada em 16/12/2005 por meio da portaria Funasa 362/2005,[footnoteRef:12] mas tal marco interruptivo não foi relacionado no extenso levantamento promovido pelo Ministério Público de Contas. [12:  Peça 40.] 
Assiste razão ao MP/TCU no sentido de reconhecer a ocorrência da prescrição intercorrente, tendo em vista a paralisação do processo, por quase 5 anos, em dois diferentes momentos, conforme parágrafos 20 e 17 do parecer do Ministério Público de Contas (partes sublinhadas) , reproduzidos anteriormente.
Desse modo, o processo deve ser arquivado, nos termos do art. 11 da Resolução TCU 344/2022.
	Ante o exposto, manifesto-me pela aprovação do acórdão que ora submeto à apreciação deste Colegiado.
TCU, Sala das Sessões, em 14 de março de 2023.
WEDER DE OLIVEIRA 
	Relator